臺灣宜蘭地方法院民事判決　九十年度訴字第一二七號
　　原　　　告　　丙○○
　　法定代理人　　甲○○
　　被　　　告　　乙○○
右當事人間請求拆屋還地事件，本院判決如左：
    主    文
被告應將坐落宜蘭縣五結鄉○○段第三五三地號土地上，如附圖所示所示Ａ部分面積
三一平方公尺之三層樓房、Ｂ部分二五平方公尺之磚造平房、Ｃ部分之一八平方公尺
鐵架雨遮拆除，將土地交還原告。
前項履行期間為肆月。
訴訟費用由被告負擔。
本判決於原告以新台幣貳拾玖萬柒仟元為被告供擔保後，得假執行。
    事    實
甲、原告方面：
一、聲明：除所定之履行期間及假執行之擔保金額外，餘如主文所示。
二、陳述：
（一）查坐落宜蘭縣五結鄉○○段第三五三地號土地（以下簡稱系爭土地），係原告
      所有，被告並無使用系爭土地之權源，竟在系爭土地上搭蓋地上物，其使用情
      形如附圖所示Ａ部分面積三一平方公尺之三層樓房、Ｂ部分二五平方公尺之磚
      造平房、Ｃ部分之一八平方公尺鐵架雨遮（以下合併簡稱系爭地上物）。被告
      無權占有原告所有之系爭土地，爰依民法第七百六十七條所規定物上請求權之
      法律關係，請求被告將系爭土地上之系爭地上物拆除，並將土地返還原告。
（二）被告辯稱系爭地上物係原告登記代表人張椒南先生之後輩張芳傳所同意興建，
      而於建屋開始至民國七十年，每年都有繳交土地租金云云。惟查：被告所提之
      收租收據上廟公陳阿元、陳樹發等人，並非原告之法定代理人，亦非原告之受
      僱人，故縱認其曾向被告收取租金，其效力亦不及原告甚明。況被告雖提出陳
      樹發簽名之證明書，欲證明租賃關係存在，惟依證人陳樹發證言，上開證明書
      係被告交付與證人陳樹發簽名，證人陳樹發根本不知其內容為何，上開證明書
      內所敘之事實，根本無法證明係真實，則被告據此證明書而謂兩造間就系爭土
      地有租賃關係存在云云，自屬無據。又證人陳樹發證稱實際上不知道張芳傳是
      否有同意等語，故依其證詞，亦無法證明系爭地上物確係張芳傳所同意興建。
      且廟方之代表人（即管理人）係由信徒大會所選任，並非繼承而來，故被告所
      抗辯張椒南原係代表人乙節縱屬實，惟張椒南之後人張芳傳並不當然繼承張椒
      南之代表人地位，故被告之上開抗辯縱使實在，因張芳傳並非管理人，其亦無
      權將系爭土地出借或出租與被告之父親。至證人林開鴻、張昭坤證稱內容均非
      真實，且依其證言均非親自見聞，不足採信。
（三）被告另抗辯本件有地上權取得時效之問題云云。惟查：原告對於被告主張就系
      爭土地有地上權存在乙節予以否認。又以行使地上權之意思，二十年間和平繼
      續占有他人之土地者，依民法第七百七十二條準用第七百六十九條規定，僅得
      為地上權人登記之請求，在未完成地上權登記前，尚不得謂已有地上權存在。
      本件被告並未向地政機關申請為地上權登記，被告亦不得主張地上權以之對抗
      原告，故被告此一抗辯並無理由。
三、證據：提出系爭土地之土地登記謄本、原告寺廟變更登記表各乙份為證，並聲請
    本院至現場履勘。
乙、被告方面：
一、聲明：駁回原告之訴。
二、陳述：
（一）系爭土地上之系爭地上物係被告先父當初經由系爭土地登記代表人張椒南之後
      輩張芳傳所同意興建，至今已六十五年，且自建屋開始，自民國四十五年至七
      十年止，每年都有繳交土地租金，當時係由負責管理原告廟產之張芳傳授權廟
      公陳阿元、陳樹發向被告收取租金，是兩造間具有租賃契約關係存在，被告並
      非無權占有。
（二）又系爭土地對面同段第三五四地號土地，約一百四十坪，由被告先父購得迄今
      ，一直將此地無償供原告廟方使用，已有三十年以上。當時即由被告之先父與
      張芳傳口頭約定，系爭土地由被告承租使用，對面的同段第三五四地號土地則
      交由原告無償使用。
（三）依照民法第七百六十九條、第七百七十條及第七百七十二條規定，被告自得主
      張善意取得所有權或地上權，請依法公平判決。
三、證據：提出地租收據、感謝狀、系爭地上物房屋稅繳納證明書、同段第三五四地
    號土地租賃契約書各乙份、證明書二份及照片三張為證，並聲請訊問證人陳樹發
    、林開鴻、張昭坤。
    理    由
一、本件原告起訴主張：原告為系爭土地之所有權人，被告所有之系爭地上物，未經
    原告同意而占用系爭土地如附圖所示之情形，核屬無權占有，爰依物上請求權之
    法律關係，請求被告拆屋還地等語。被告則以系爭地上物係經原告前管理人張芳
    傳同意而興建，並經張芳傳授權廟公陳阿元、陳樹發自四十五年至七十年向被告
    收取地租，是兩造之間存有租賃契約關係，被告並非無權占有等語，資為抗辯。
二、原告主張系爭土地為其所有，而被告所有之系爭地上物占用系爭土地情形如附圖
    所示之事實，業據原告提出系爭土地之土地登記謄本為證，並經本院至現場履勘
    而囑託羅東地政事務所測量屬實，此有該地政事務所製作之土地複丈成果圖（即
    附圖）在卷可憑，且為被告所不爭執並提出系爭地上物房屋稅繳納證明書證明其
    為系爭地上物之所有人，自堪信為真。原告另主張被告係屬無權占有等語，被告
    則辯稱系爭地上物係經由原告前管理人張芳傳同意而興建，且被告均有按時繳納
    地租，兩造間存有租賃契約關係，並非無權占有等語，是兩造爭執之處即在於兩
    造間就系爭土地是否定有租賃契約。
三、經查：
（一）按當事人主張有利於己之事實者，就其事實有舉證之責任。民事訴訟法第二百
      七十七條前段定有明文。本件原告為系爭土地之所有權人，被告主張占有系爭
      土地係基於租賃契約關係，自應由被告舉證證明該合法權源，合先敘明。被告
      雖提出證明書二份，藉以證明兩造間有租賃契約關係存在，然被告提出之證明
      書二份並非租賃契約書本身，僅係證人就其所知之事而為表示之書面，原告既
      否認證明書上所載之事，被告仍應提出證人作為證據方法，是證明書本身無法
      為有利於被告之認定。
（二）被告雖主張原告前管理人張芳傳有授權陳阿元、陳樹發向被告收取地租云云，
      然原告否認張芳傳曾為合法之管理人，此部分事實應由被告舉證，而被告並未
      就此部分予以證明。況且縱使張芳傳曾為原告之合法管理人，惟依照證人陳樹
      發證稱：我之前是丙○○的廟祝，至民國七十幾年間我就搬遷了，當時廟方應
      該是有同意陳耀庭父親蓋房屋，要不然的話，他們應該不敢蓋，但是實際上不
      知道張芳傳是否有同意，原先是我繼父陳阿某在當廟祝，後來我繼父死後，我
      媽媽要我回來當廟祝，我知道張芳傳他是管理委員，但不知道他當多久等語，
      其對於張芳傳是否有同意興建系爭地上物之事，並不知情，且依其證言，其擔
      任廟祝並非由張芳傳所授權，而係其母親自行通知後返家擔任，是證人陳樹發
      是否經由張芳傳授權而擔任廟祝，已有疑問。又被告提出之地租收據上，雖有
      陳阿元、陳樹發之簽章，然陳阿元、陳樹發既非原告之法定代理人，除有原告
      之授權外，並無權代理原告為出租行為，原告既否認有授權收取租金之事，自
      應由被告舉證證明陳阿元、陳樹發收取租金係經由原告所授權。被告雖另提出
      證人林開鴻及張昭坤欲證明陳阿元、陳樹發收取租金係經由張芳傳合法授權云
      云，然查：證人林開鴻雖證稱張芳傳有告訴擔任廟祝之陳樹發向周遭占有人收
      取地租當香油錢云云，然其陳稱收租之事係父母所告知，並非其親自見聞；證
      人張昭坤雖證稱廟方附近土地都是張芳傳要陳樹發母子收租金云云，然其陳稱
      並未直接聽到張芳傳要何人收租金，只知道陳樹發有向附近之人收租，是依照
      證人林開鴻及張昭坤之證述內容，僅能證明確有陳阿元、陳樹發向被告收取租
      金之事，然其均未親自見聞張芳傳確有授權陳阿元、陳樹發向被告收取租金，
      則被告就陳阿元、陳樹發收取租金是否經由張芳傳授權之事，仍未舉證以實其
      說，綜上所述，尚難以陳阿元、陳樹發簽章之地租收據及證人陳樹發、林開鴻
      及張昭坤之證言，即認定兩造間存有租賃契約關係。
（四）又被告辯稱依照民法第七百六十九條、第七百七十條及第七百七十二條規定，
      被告自得主張善意取得所有權或地上權云云。惟按民法第七百六十九條、第七
      百七十條規定，均需以就他人未登記之不動產為所有之意思而繼續占有者為構
      成要件，本件系爭土地並非未登記之不動產，自不得適用上開規定。又民法第
      七百七十二條準用第七百六十九條規定，其法律效果僅為取得地上權人登記請
      求權而已，在未完成地上權登記前，尚不得謂已有地上權存在。本件被告並未
      向地政機關申請為地上權登記，被告自不得主張地上權而對抗原告之物上請求
      權，被告此部分抗辯均無理由。
（五）至被告提出之感謝狀、同段第三五四地號土地租賃契約書各乙份及照片三張，
      與本件待證事實無直接關連，又原告所提之寺廟變更登記表，係七十七年後所
      為之登記，並無被告所稱陳阿元、陳樹發收取租金時間內之相關登記事項，核
      與本件判決結果無影響，無庸一一論述，併此敘明。
四、綜上所述，原告主張被告占用系爭土地為無權占有，依據物上請求權之法律關係
    ，請求被告就附圖所示之系爭地上物拆屋還地，為有理由，自應准許。
五、原告陳明願供擔保，聲請宣告假執行，核無不合，爰酌定相當擔保金額准許之。
    又本件被告占用系爭土地多年，一時覓地搬遷不易，核其性質非長時間不能履行
    ，爰酌定履行期間為四個月，以資兼顧。
六、結論：原告之訴為有理由，依民事訴訟法第七十八條、第三百九十條第二項，判
    決如主文。
中　　　華　　　民　　　國　　九十一　　年　　　三　　　月　　二十　　 日
                                臺灣宜蘭地方法院民事庭
~B法　　　官　林俊廷
右為正本係照原本作成。
如對本判決上訴，須於判決送達後廿日內向本院提出上訴狀(須附繕本)。
中　　　華　　　民　　　國　　九十一　　年　　　三　　　月　　二十一　 日
~B法院書記官　黃月雲
